【裁判字號】    99,交聲,9
【裁判日期】    990122
【裁判案由】    違反道路交通管理處罰條例聲明異議
【裁判全文】
臺灣臺東地方法院交通事件裁定          99年度交聲字第9號
原處分機關  交通部公路總局高雄區監理所臺東監理站
異  議  人  甲○○○○○○ ○.
即受處分人
上列異議人即受處分人因違反道路交通管理處罰條例案件，對於
交通部公路總局臺東監理站於民國98年12月29日以東監違裁字第
裁81-T00000000號裁決處分，聲明異議，本院裁定如下：
    主  文
原處分關於裁處罰鍰新臺幣壹萬伍仟元及施以道路安全交通講習
部分撤銷，不罰。
其餘異議駁回。
    理  由
一、原處分意旨略以：受處分人即異議人甲○○○○○○ ○○○○○(胡華德)
   （下稱受處分人），明知飲用酒類後不得駕駛動力交通工具，
    然於民國98年12月15日19時至21時許，在臺東縣臺東市○○
    ○路225巷98號友人住處飲用以酒精濃度高達百分之58之米酒
    頭浸泡之藥酒5杯後返家休息，在同月16日11時許，駕駛車號
    WFC-703號輕型機車，由住處至臺東縣臺東市火車站後，再由
    該火車站返回住處，當由西向東沿臺東縣臺東市○○○路行駛
    時，行經臺東縣臺東市○○○路與常德路口時，因前日晚間飲
    用之藥酒酒力尚未全退，致行動反應能力減弱及疏於注意車前
    狀況，適遇楊明貴駕駛車號YW-0958自用小貨車，由北向南沿
    臺東縣臺東市○○路前來，因亦疏於注意車前狀況，致使發生
    碰撞，經警到場處理並測得受處分人之呼氣中酒精濃度為0.37
    mg/L，已達不能安全駕駛之程度，經警開單舉發，原處分機關
    遂於98年12月29日，依違反道路交通管理處罰條例第35條第1
    項第1款，以東監違裁字第裁81-T00000000號裁處罰鍰新臺幣
    （下同）15,000元、1年內禁考、施以道安講習、駕駛執照限
    於99年1月28日前繳納繳送等處分。
二、聲明異議意旨則略以：受處分人前於上揭時地酒後不能安全
    駕駛之案件，經以公共危險罪移送臺灣臺東地方法院檢察署
    。經檢察官於98年12月17日以該署98年度速偵字第388號為附
    條件之緩起訴處分，命受處分人依緩起訴處分所附條件於緩
    起訴處分確定後3個月內接受8小時之法治教育訓練。詎原處
    分機關竟以上開酒醉駕車之同一事實再度裁決，基於一事不
    二罰之法理，所為裁處之處分顯有不當，為此聲明異議，請
    求撤銷該處分等語。
三、按汽車駕駛人，駕駛汽車經測試檢定，酒精濃度超過規定標
    準者，處1萬5千元以上6萬元以下罰鍰，並當場移置保管其
    車輛及吊扣其駕駛執照1年；因而肇事致人受傷者，並吊扣
    其駕駛執照2年；致人重傷或死亡者，吊銷其駕駛執照，並
    不得再考領。而汽車駕駛人違反本條例規定，應受吊扣駕駛
    執照處分，於汽車駕駛人係無駕駛執照駕車者，在所規定最
    長吊扣期間內，不得考領駕駛執照。又汽車駕駛人有第35條
    第1項規定之情形者，應接受道路交通安全講習。道路交通
    管理處罰條例第35條第1項第1款、第67條第6項、第24條第1
    項第2款分別定有明文。又依94年2月5日公布，95年2月5日
    施行之行政罰法第1條規定：違反行政法上義務而受罰鍰、
    沒入或其他種類行政罰之處罰時，適用本法。但其他法律有
    特別規定者，從其規定。
四、查本件受處分人行為發生在98年12月16日，有關行政處罰即
    應適用行政罰法規定，應無疑義。而行政罰法第26條規定：
    「一行為同時觸犯刑事法律及違反行政法上義務規定者，依
    刑事法律處罰之。但其行為應處以其他種類行政罰或得沒入
    之物而未經法院宣告沒收者，亦得裁處之。前項行為如經不
    起訴處分或為無罪、免訴、不受理、不付審理之裁判確定者
    ，得依違反行政法上之義務規定裁處之」。其目的在於避免
    行為人承受過度且重複之處罰，即一行為如果發生刑罰法律
    與行政秩序罰競合適用之關係時，基於一事不二罰之法理，
    經由立法程序確立以刑罰優先為原則，此觀諸該條立法理由
    明確揭示「一行為同時觸犯刑事法律及違反行政法上義務規
    定時，由於刑罰與行政罰同屬對不法行為之制裁，而刑罰之
    懲罰作用較強，故依刑事法律處罰，即足資警惕時，實無一
    事二罰再處行政罰之必要。且刑事法律處罰，由法院依法定
    程序為之，較符合正當法律程序，應予優先適用。但罰鍰以
    外之沒入或其他種類行政罰，因兼具維護公共秩序之作用，
    為達行政目的，行政機關仍得併予裁處，故為第一項但書規
    定」等語自明。前揭行政罰法中關於刑事法律處罰優先且不
    再處以行政秩序罰之目的，既係因行為人已接受刑罰而足資
    警惕，並已發生懲罰之作用，無再使行為人陷於雙重處罰之
    不利益，則關於刑事法律處罰之範圍自應採取實質認定，凡
    刑事實體法或程序法中所規定客觀上剝奪行為人生命、自由
    、財產權利，主觀上亦因制裁之嚴厲性、痛苦性，其強度足
    以造成心理強制而間接達成矯正教化目的之處遇手段，皆應
    納入其中，而不以形式上符合刑法第32條至第34條所定主刑
    及從刑種類者為限，始與前揭法律規範之意旨相符。上開道
    路交通管理處罰條例第35條第1項第1款、第24條第1項第2款
    規定，係對行為人違反行政法上義務規定之行政罰，且該條
    例關於一行為同時觸犯刑事法律及違反行政法上義務規定者
    ，並無特別規定，是汽車駕駛人一酒後駕車肇事行為，經測
    試檢定酒精濃度超過規定標準，而同時涉有刑法第185條之3
    公共危險罪嫌時，道路交通管理處罰機關除有行政罰法第26
    條第1項但書之情形，得裁處其他種類行政罰外，即應依上
    開行政罰法第26條及道路交通管理處罰條例第10條規定移送
    地方法院檢察署處理，除於移送後再有上開行政罰法第26條
    第2項所定不起訴等事由，得依違反行政法上義務規定裁處
    之情形外，不得逕依上開規定，裁處行為人雙重不利益之行
    政罰。
五、又按被告所犯為死刑、無期徒刑或最輕本刑 3年以上有期徒
    刑以外之罪，檢察官參酌刑法第57條所列事項及公共利益之
    維護，認以緩起訴為適當者，得定1年以上3年以下之緩起訴
    期間為緩起訴處分，其期間自緩起訴處分確定之日起算，刑
    事訴訟法第253條之1第1項定有明文。刑事訴訟法於91年2月
    8日公布修正之緩起訴處分，其內容、要件、性質與依刑事
    訴訟法第252條所為之不起訴處分迥異，緩起訴處分為介於
    起訴、與微罪職權不起訴間之緩衝設計，而檢察官為緩起訴
    處分時，依刑事訴訟法第253條之2第1項規定對被告所為之
    指示及課予之負擔，雖非刑罰，但對被告而言，仍有財產減
    少及自由受限之影響，在性質上具有實質制裁之效果。是緩
    起訴之被告依檢察官緩起訴處分命令，向國庫支付一定金額
    、或參加法治教育者，乃係履行檢察官緩起訴處分之命令，
    在性質上當屬處分金及使被告自由受限之處遇措施，而與行
    政罰法第26條第1項之「依刑事法律」之處罰效果無異。雖
    然二者處罰之名目、要件雖不相同，惟其行為如同時符合刑
    事罰及行政罰之處罰要件時，除處罰之性質與種類不同，必
    須採用不同之處罰方法或手段，以達行政目的所必要者外，
    不得重複處罰，乃現代民主法治國家之基本原則。是違反作
    為義務之行為，同時構成行政裁罰而處罰種類相同者，如從
    其一重處罰已足達成行政目的時，即不得再就其他行為併予
    處罰（司法院大法官會議第503號解釋文參照）。而行政罰
    法第26條已明揭一事不二罰之原則，亦即應受行政罰之行為
    如經不起訴處分等之裁判確定者，始得例外處以行政裁罰。
    其並無明文規定緩起訴處分得重複處以行政裁罰，本於對受
    處分人不利益之規定不得任意擴張解釋之原則，自不得類推
    適用，而認應受行政罰之行為經緩起訴處分，仍得依違反行
    政法上之義務規定裁處之。從而受處分人既受檢察官之緩起
    訴處分命令，應於3個月內接受8小時之法治教育訓練，即屬
    檢察官為緩起訴處分命令所課予之實質負擔，而受處分人所
    參與之法治教育訓練，其手段與性質核與該條例第24條第1項
    第2款道安講習所欲達成之目的無異，在刑事優先及一事不二
    罰之原則下，自不應再受同種類之行政裁罰，否則即有違一
    事不二罰原則。而上開行政罰法第26條第2項雖以應受行政罰
    之行為如經不起訴處分，或為無罪、免訴、不受理、不付審
    理之裁判確定者，始得另為裁決處罰，未明文包括緩起訴處
    分在內，但考其緩起訴處分之性質，實屬於附條件之便宜不
    起訴處分，而於緩起訴之條件成就後，始發生如同確定不起
    訴處分之禁止再訴效力，故於緩起訴之猶豫期間屆滿，復未
    經撤銷緩起訴時，緩起訴即發生如同確定之不起訴處分之效
    力，此時行為人即已終局的不受刑事法之訴追，該緩起訴處
    分即具實質之禁止再訴之確定力，原處分機關於此時再為裁
    決，行為人無同時遭到行政處罰及刑事訴追之危險，因此，
    解釋上行政罰法第26條第2項之規定應包括條件成就之確定緩
    起訴處分之情形在內，因此酒後駕車同時觸犯公共危險犯行
    ，行為人雖經緩起訴處分，然於緩起訴處分條件成就前，行
    為人隨時有受撤銷緩起訴再受刑事追訴之風險，行政機關自
    不得就同一事由裁處行為人罰緩處分，以免行為人受有一事
    不二罰之危險。（臺灣高等法院暨所屬法院96年法律座談會
    刑事類提案第36號、臺灣高等法院暨所屬法院97年法律座談
    會刑事類提案第39號之決議意旨參照）
六、本件受處分人因酒後不能安全駕駛違反刑法第185條之3之行
    為，經臺灣臺東地方法院檢察署檢察官於98年12月17日以98
    年度速偵字第388號為附條件緩起訴處分，受處分人所受之緩
    起訴處分期間1年，令參加該署安排之法治教育訓練8小時。
    按受處分人尚未履行法治教育訓練之命令，此屬檢察官得依
    法執行或撤銷緩起訴處分之理由，於本案緩起訴處分確定後
    、緩起訴處分撤銷前，行政機關自應仍受行政罰法第26條之
    一事不二罰所規範。至施以道安講習以及關於道路安全之法
    治教育，二者目的及性質相同，雖乃不同之處罰方法或手段
    ，如從其一重處罰已足達成維護道路安全之行政目的時，即
    不得再就其他行為併予處罰，上述司法院大法官會議第503
    號解釋文、行政罰法第26條第1項本文、第24條第2項但書之
    意旨皆可供參照。是原處分機關依道路交通管理處罰條例第
    24條第1項第2款之規定，對同一酒後駕車之違規行為，再以
    東監違裁字第裁81-T00000000號裁處受處分人施以道安講習
    ，顯忽略受處分人所受之附條件緩起訴處分，已對異議人之
    名譽、心理產生相當制約，並影響被告之自由等權益，亦應
    可實質該當行政罰法第26條第1項之「依刑事法律」之處罰
    。據此，受處分人既經檢察官為附條件之緩起訴處分後，又
    對同一酒後駕車之違規行為予以行政裁罰者，即違一事不二
    罰之規定，使受處分人受雙重不利益，顯違行政罰法第26條
    規定，故原處分機關依上開規定於受處分人所受之緩起訴處
    分參與法治教育訓練外，逕予裁處施以道安講習，自應由本
    院將此部分之處分撤銷（臺灣高等法院97年度交抗字第824
    號、士林地方法院97年度交聲字第403號之意旨參照）。又
    受處分人接受法治教育訓練之命令，原處分機關不得再施以
    道安講習已如前述，惟行政機關是否不待緩起訴期滿，即得
    對同一酒駕行為另徑行課以行政罰緩，亦有待再加研求探究
    之必要。上開行政罰法第26條第1項但書規定，「但其行為
    應處以其他種類行政罰或得沒收之物而未經法院宣告沒收者
    ，亦得裁處之」，原處分機關依上開條例第35條第1項第1款
    之規定，裁處受處分人罰緩15,000元，雖與檢察官所為之附
    條件緩起訴處分命令無重複處罰之情事，而與一事不二罰之
    法理無違，然依同法第26條第2項之規定，受處分人之緩起
    訴猶豫期間尚未屆滿且未經撤銷確定，尚不生如同確定不起
    訴處分之禁止再訴效力，受處分人仍受有隨時再被刑事訴追
    之風險。故須俟被告最終免於刑事追訴，原處分機關認被告
    違反行政法上之義務規定，始得補為裁罰。緩起訴處分最終
    使被告免於訴追效果與不起訴效果相同，須待緩起訴處分實
    質確定時，即緩起訴猶豫期間經過而未經撤銷，被告才最終
    地免於刑事訴追，原處分機關始得為行政裁罰，故本件受處
    分人之緩起訴猶豫期間尚未屆滿，原處分機關即逕予裁處罰
    緩15,000元部分，應由本院將此部分之處分撤銷。至於應受
    吊扣駕駛執照處分及1年內不得考領駕駛執照，乃裁罰性之
    不利處分，為維護交通安全，促使駕駛人不危險駕駛所必要
    ，依行政罰法第26條第1項但書之規定，仍得裁處之，原處
    分機關對於異議人此部分之裁處，並無違誤，受處分人此部
    分之異議為無理由，應予駁回。
七、綜上所述，原處分機關交通部公路總局高雄區監理所臺東監
    理站所為前揭裁處罰鍰15,000元及施以道安講習之行政裁罰
    ，容有未洽，自應由本院將原處分之上開部分撤銷，諭知不
    罰。其餘異議駁回。
八、據上論斷，應依道路交通管理處罰條例第87條第2項，道路
    交通案件處理辦法第19條、第20條前段，裁定如主文。
中    華    民    國    99    年    1     月    22    日
                    交通法庭  法  官  陳義忠
以上正本證明與原本無異。
如不服本裁定，應於裁定送達後5日內向本院提出抗告狀（須附
繕本）。
「切勿逕送上級法院」
                              書記官  王希文
中    華    民    國    99    年    1     月    22    日


司法院資訊處製作；財團法人民間司法改革基金會備份。
